【裁判字號】    94,訴,3504
【裁判日期】    950720
【裁判案由】    建築法
【裁判全文】
臺北高等行政法院判決
                                     94年度訴字第03504號
                              .
原      告  甲○○
訴訟代理人  丙○○
被      告  臺北縣政府
代  表  人  乙○○縣長）住同.
訴訟代理人  戊○○
            丁○○
上列當事人間因建築法事件，原告不服內政部中華民國94年9 月
21日台內訴字第0940004299號訴願決定，提起行政訴訟。本院判
決如下：
    主  文
原告之訴駁回。
訴訟費用由原告負擔。
    事  實
壹、事實概要：
    原告使用台北縣鶯歌鎮○○路213 號1 樓建築物經營「建和
    資訊網企業社」（D 類1 組）（以下簡稱系爭建築物），其
    依規定辦理民國（下同）93年度之建築物公共安全檢查簽證
    及申報，經被告審查後以93年1 月19日北工使字第09301190
    01 5號申報結果通知書通知原告准予報備，列管定期檢查，
    並應於93年2 月14日前改善，再行申報。原告未於期限內再
    行申報，被告乃以94年2 月2 日北府工使字第0940067478號
    函請原告於94年2 月28日前完成改善事宜並依規定再行申報
    ，屆時如仍未完成申報作業者，爰依建築法第91條規定，處
    新台幣（下同）6 至30萬元之罰鍰。原告逾期仍未申報，被
    告認已違反建築法第77條第3 項及建築物公共安全檢查簽證
    及申報辦法第8 條第2 項規定，乃依建築法第91條第1 項第
    4 款規定以94年3 月28日北府工使字第0940147380號函處原
    告6 萬元罰鍰，並限於94年4 月30日前辦理簽證及申報手續
    。原告不服，提起訴願，復遭內政部以94年9 月21日台內訴
    字第0940004299號訴願決定駁回，遂向本院提起行政訴訟。
貳、兩造聲明：
一、原告聲明：求為判決
(一)、訴願決定及原處分均撤銷。
(二)、訴訟費用由被告負擔。
二、被告聲明：求為判決如主文所示。
參、兩造之爭點：
一、原告主張之理由：
(一)、被告既對於違反建築法第77條第3 項，依同法第91條第1項
    規定部分，已於94年3 月28日以北府工使字第0940128329
    號函認處分有明顯瑕疵而經被告自行撤銷其處罰鍰後，並未
    要求原告限期改善或補辦手續，且未告知逾期仍未改善或補
    辦手續者，始得連續處罰，本案原處分意旨既認處罰不當，
    卻未先予通知限期改善或補辦手續，而逕行再加以裁處罰鍰
    ，原告認此部分用法已有違誤。
(二)、系爭建築物領有被告所屬工務局核發之68使字第3371號使用
    執照，第1 層原核准用途為「住宅」，足證原告未經申請變
    更使用執照，擅自將原核准用途為「住宅」之場所，變更供
    作經營「視聽歌唱業」之場所，有擅自跨類跨組變更建築物
    用途之行為，符合免辦變更之要件。詎被告認系爭建築物原
    設計及核准用途既係供「住宅」使用，並非供公眾使用之建
    築物，其所有權人、使用人於原處分作成時尚無於一定期限
    前委託中央主管建築機關認可之專業機構或人員檢查簽證之
    義務，亦不發生必須維護「供公眾使用建築物」之構造及設
    備安全之義務。況原告於被告94年3 月28日作成原處分時，
    業已委託蔡智勸建築師補辦當中（該建築師於94年3 月7日
    即已至場所實施檢查），並已於當年度檢查申報期限內完成
    申報（93年1 月19日完成，本場所屬2 年申報1 次)， 被告
    竟以原告未定期委託辦理系爭建築物之公共安全檢查簽證及
    申報，依違反同法第77條第3 項規定，認均應依同法9l 條
    第1 項規定處罰，容有誤會，原告係於接獲被告94年2 月16
    日北府工使字第0940047629號函後，即委託蔡智勸建築師補
    辦當中，惟期間卻又接獲被告94年3 月28日以北府工使字第
    0940128329號函認處分有明顯瑕疵而經被告自行撤銷其處罰
    鍰，原以為接獲撤銷後即可免辦，孰知被告竟從未予通知需
    補辦。
(三)、本件原告所屬系爭建築物委由專業檢查人（李肇基建築師）
    於93年1 月19日以北工使字第09301190015 號辦理建築物防
    火避難設施與設備安全檢查簽證及申報在案，經該專業檢查
    人實施檢查後，認系爭建物有關「非防火區劃分間牆、內部
    裝修材料」之檢查項目不符規定，乃於「建築物防火避難設
    施與設備安全檢（複）查報告書」中簽註意見略謂：「不符
    合規定，但提具改善計畫及自行改善期限，請准予備查」，
    並附具改善計畫書，擬於93年2 月28日前改善完成，嗣被告
    通知原告謂：「准予報備，列管定期檢查，並於93年2 月28
    日前改善，再行申報。」其後，被告並未查獲原告是否仍作
    「資訊休閒業」之實，遂處以6 萬元罰鍰，依被告93年1 月
    19日以北工使字第09301190015 號辦理建築物防火避難設施
    與設備安全檢查簽證及申報書，其檢查書內檢附之「建築物
    防火避難設施檢查紀錄圖」所示，其圖內並無劃設分間牆，
    依據建築技術規則建築設計施工篇第l 條第1 項第23款規定
    ：「分間牆：分隔建築物內部空間之牆壁」，故圖內合法範
    圍並無繪製分間牆，何需辦理改善？然檢查人卻於檢查項目
    欄之(一)防火避難設施類2 ﹒『非防火區劃分間牆』，將檢查
    結果處全部打叉之情形，足認被告於實施審查申報書時已有
    瑕疵，卻經被告准予備查，再者原告於93年1 月19日北工使
    字第09301190015 號辦理建築物防火避難設施與設備安全檢
    查簽證及申報書內所申報之樓地板面積為55.68 平方公尺，
    係屬樓地板面積未達100 平方公尺之建築物，按該「建築物
    防火避難設施與設備安全檢查簽證及申報書」內所載之法令
    依據，係依據建築技術規則建築設計施工篇第88條第1 款規
    定：「建築物之內部裝修材料應依左表規定。但符合左列情
    形之一者，不在此限：一、除左表(十)至(十四)所列建築物，及建
    築物使用類組為I者外，如按其樓地板面積每100 平方公尺
    範圍內具有l 小時以上防火時效之牆壁．．．，或其設於地
    面層且樓地板面積在100 平方公尺以下者。」本件申報樓層
    係位於地面層，且符合上開規定樓地板面積在100 平方公尺
    以下，故原告皆符合法令規定，惟被告不察，竟採納檢查人
    意見，而要求有履行改善暨申報之義務，因此本件被告並未
    就攸關前案處分應否再限期命改善申報之原告已否需作改善
    之事實調查認定，亦未就原告主張無再申報必要之理由予以
    論斷說明，乃恣意所為處分，尚有未洽。
(四)、綜上所述，行政處分應符合行政法上之明確、平等、比例、
    誠實信用、注意當事人有利不利等原則之要求，否則即有濫
    用權力之違法，此觀行政程序法第5 條至第10條，以及行政
    訴訟法第1 條第2 項規定甚明。本件被告既以瑕疵為由而撤
    銷原為裁罰處分，在另為裁罰處分之同時，自應加以告知。
    人民對如此經撤銷後需產生之新義務，通常非顯然易知，則
    基於行政行為明確性及誠實信用原則，及行政程序法第1 條
    所揭示「增進人民對行政之信賴」之立法精神，避免「不教
    而罰」引發民怨。
二、被告主張之理由：
(一)、依據內政部85年9 月25日台（85）內營字第8584912 號公布
    「建築物公共安全檢查簽證及申報辦法」規定，系爭建築物
    經營「資訊休閒業」係屬D 類第1 組，其應檢查申報期間係
    為11月1 日起至12月31日止，其申報頻率應為每2 年1 次，
    施行日期自88年7 月1 日起，建築物應依前開規定辦理公安
    申報作業。本案原告辦理93年度建築物公共安全檢查簽證及
    申報作業，經被告審查後以93年1 月19日北工使字第
    09301190015 號申報結果通知書，通知建築物使用人「准予
    報備，列管定期檢查，並於93年2 月14日前改善，再行申報
    」在案。惟原告逾前開再行申報期限，仍未依規定辦理再行
    申報作業。復經被告94年1 月6 日現場複查，仍為「資訊休
    閒業」使用，又再以94年2 月2 日北府工使字第0940067478
    號函請原告於94年2 月28日前補辦再行申報作業。然原告仍
    未依規定辦理，被告遂以違反「建築物公共安全檢查簽證及
    申報辦法」第8 條第2 項及建築法第77條第3 項規定，依同
    法第91條第1 項第4 款規定以94年3 月28日北府工使字第
    0940147380號函行政處分，裁處原告6 萬元罰鍰並限於94年
    4 月30日前補辦手續在案。
(二)、另本案前經被告以94年2 月16日北府工使字第0940047629號
    函為行政處分，惟該行政處分仍於94年2 月28日改善期限內
    ，故顯有行政瑕疵，遂以94年3 月28日北府工使字第
    0940128329號函自行撤銷在案。惟原告既有營業之事實，仍
    未依規定補辦手續，被告另為處分並無違誤。
(三)、依內政部90年11月20日台90內營字第9067311 號函釋示略以
    ：「．．．關於違章建築申報建築物公共安全檢查之受理及
    後續處理乙節，違章建築概可分為兩種，一種為舊有合法建
    築物附建違建．．．前者係領得使用執照後方附違建，按建
    築法第77條第1 項規定，建築物所有權人、使用人應維護建
    築物合法使用與其構造及設備安全，其原先合法領得使用執
    照部分，仍應依同法第77條第3 項規定辦理，爰仍應受理其
    申報．．．。至上開建築物依建築物公共安全申報檢查簽證
    及申報辦法之檢查項目，如有不合規定者，仍依本部86 年9
    月8 日台86內營字第8681627 號函規定，由申報人提具改善
    計畫申報，如於核定改善期限內仍未改善完畢，則依建築法
    第91條規定辦理。．．．」是承上，系爭建築物屬舊有合法
    建築物附建違建，前經原告委託專業檢查人員於92年12月25
    日至12月26日至現場實施建築物公共安全檢查作業，並經作
    成「非防火區劃分間牆」及「內部裝修材料」項目材料不符
    之簽證事項，復經被告所屬工務局書面審查後，以93年1 月
    19日93北工使字第09301190015 號申報結果通知書作成「准
    予報備，列管定期檢查，並於93年2 月14日前改善，再行申
    報。」之通知事項，又被告再以94年2 月2 日北府工使字第
    0940067478號函請原告於94年2 月28日前補辦再行申報作業
    ，然原告未依被告上開規定辦理再行申報作業，是被告以違
    反「建築物公共安全檢查簽證及申報辦法」第8 條第2 項及
    建築法第77條第3 項規定，爰依同法第91條第1 項第4 款規
    定以94年3 月28日北府工使字第0940147380號函行政處分，
    裁處原告6 萬元罰鍰並限於94年4 月30日前補辦手續之行政
    處分，依法並無違誤，原告所辯顯係推諉之詞，不足採信。
    理  由
壹、程序方面：
一、本件原告經合法通知，未於言詞辯論期日到場，依行政訴訟
    法第218 條準用民事訴訟法第386 條、第385 條第1 項前段
    規定，核無民事訴訟法第386 條所列各款情形，爰依到場被
    告之聲請，由其一造辯論而為判決，合先敘明。
二、被告代表人原為林錫耀，於94年12月20日訴訟進行中變更為
    乙○○，有被告94年12月20日北府祕文字第0940861804號函
    影本1 件在卷可稽，茲據乙○○於95年5 月16日具狀聲明承
    受訴訟，核無不合，應予准許。
貳、實體方面：
一、按「建築物所有權人、使用人應維護建築物合法使用與其構
    造及設備安全。」、「供公眾使用之建築物，應由建築物所
    有權人、使用人定期委託中央主管建築機關認可之專業機構
    或人員檢查簽證，其檢查簽證結果應向當地主管建築機關申
    報。非供公眾使用之建築物，經內政部認有必要時亦同。」
    、「前項檢查簽證結果，主管建築機關得隨時派員或定期會
    同各有關機關複查。」「第三項之檢查簽證事項、檢查期間
    、申報方式及施行日期，由內政部定之。」、「有左列情形
    之一者，處建築物所有權人、使用人、機械遊樂設施之經營
    者新臺幣六萬元以上三十萬元以下罰鍰，並限期改善或補辦
    手續，屆期仍未改善或補辦手續而繼續使用者，得連續處罰
    ，並限期停止其使用。必要時，並停止供水供電、封閉或命
    其於期限內自行拆除，恢復原狀或強制拆除：一、．．．四
    、未依第七十七條第三項、第四項規定辦理建築物公共安全
    檢查簽證或申報者。五、．．．。」建築法第77條第1 、3
    、4 、5 項、第91條第1 項第4 款分別定有明文；而基於公
    共安全之考量，所謂「供公眾使用」，自係以建築物實際使
    用情形，而非使用執照所核准用途以為判定。又「建築物公
    共安全檢查申報人應於接獲通知改善之日起三十日內，依通
    知改善事項改善完竣送請復審；逾期未送審或復審仍不合規
    定者，主管建築機關應依本法第九十一條規定處理。」復為
    依建築法第77條第5 項授權制訂之建築物公共安全檢查簽證
    及申報辦法第8 條第2 項所明定。核該規定，係為執行母法
    之細節性技術性事項加以規定，合乎立法意旨，且未逾越母
    法之限度，本院自得予以適用。是供公眾使用之建築物之所
    有權人、使用人雖已為申報，然有應改善經命改善而未改善
    情事，亦符上述建築法第91條第1 項第4 款規定甚明。
二、兩造不爭之事實經過：
    原告使用台北縣鶯歌鎮○○路213 號1 樓建築物經營「建和
    資訊網企業社」（D 類1 組），其依規定辦理93年度之建築
    物公共安全檢查簽證及申報，經被告審查後以93年1 月19日
    北工使字第0930119001 5號申報結果通知書通知原告准予報
    備，列管定期檢查，並於93年2 月14日前改善，再行申報。
    原告未於期限內再行申報，被告乃以94年2 月2 日北府工使
    字第0940067478號函請原告於94 年2月28日前完成改善事宜
    並依規定再行申報，屆時如仍未完成申報作業者，爰依建築
    法第91條規定，處6 至30萬元之罰鍰。原告逾期仍未申報，
    被告認已違反建築法第77條第3項 及建築物公共安全檢查簽
    證及申報辦法第8 條第2 項規定，乃依建築法第91條第1 項
    第4 款規定以94年3 月28日北府工使字第0940147380號函處
    原告6 萬元罰鍰，並限於94年4 月30日前辦理簽證及申報手
    續。原告不服，提起訴願，復遭駁回等事實，並有系爭建物
    使用執照、建築改良物所有權狀、門牌證明書、建築物防火
    避難設施與設備安全檢（複）查申報（報告）書、建築物設
    備安全檢查記錄圖、被告上述函暨處分書及內政部94年9 月
    21日台內訴字第0940004299號訴願決定書（以上均影本）分
    別附於訴願卷及本院卷可稽，自堪信為真實。
三、原告循序提起本件行政訴訟，並主張：原告前接獲被告以94
    年2 月16日北府工使字第0940047629號函所為之裁罰後，即
    委託蔡智勸建築師補辦手續；詎又接獲被告94年3 月28 日
    北府工使字第0940128329號函，以該處分有明顯瑕疵為由，
    撤銷該裁罰處分。原告是認裁罰處分既經撤銷，當可免再改
    善及補為申報，孰知被告竟未再通知，即逕行再加以裁罰，
    有悖行政法所要求之明確及誠信原則。且本件申報樓層係位
    於地面層，樓地板面積在100 平方公尺以下，符合建築技術
    規則建築設計施工編第88條第1 款規定，無庸依同條附表規
    格處理，被告不察，竟採納檢查人意見，要求原告為上述之
    改善暨申報之義務，於法有違云云。
四、查原告辦理93年度之建築物公共安全檢查簽證及申報，系爭
    建物先經原告委請專業檢查人李肇基建築師檢查後，認有「
    非防火區劃分間牆」、「內部裝修材料」材料不符規定情事
    ，惟提具改善計畫及自行改善期限，經原告簽章，請求被告
    准予備查，是被告審查後，以93年1 月19日北工使字第
    0930119001 5號申報結果通知書通知原告：「准予報備，列
    管定期檢查，並於93年2 月14日前改善，再行申報。」惟原
    告並未於93年2 月14日前改善、申報，等情，業為兩造所不
    爭，且有申報檢查報告書、申報結果通知書、該檢查人認可
    證於92年12月26日所出具之建築物防火避難設施與設備安全
    檢查改善計畫書等件影本附於本院卷及原處分卷可稽（見本
    院卷第16至18、70頁；原處分卷附件1）。 則被告於94年1
    月6 日現場複查，因發現原告繼續為上述資訊休閒業使用，
    再以前述函限期原告於94年2 月28日前改善、再行申報，並
    告知未遵期履行之處罰，仍未獲原告遵守，而據建築物公共
    安全檢查簽證及申報辦法第8 條第2 項、建築法第91條第1
    項第4 款規定，裁處原告罰鍰6 萬元，並續命為如上所述之
    改善措施，於法自屬有據。原告主張被告未查獲其仍為資訊
    休閒業使用之實，已與上述複查報告所載不符，且與其訴訟
    代理人於本院詢及該址是否現仍為資訊休閒業使用，所為肯
    定之答覆牴觸（見本院卷第60頁第14行）；及其已為申報，
    並非未為申報，不得依建築法第91條第1 項第4 款規定處罰
    云云，尚無可採。
五、按「建築物之內部裝修材料應依左表規定。但符合左列情形
    之一者，不在此限：一、除左表（十）至（十四）所列建築
    物，及建築使用類組為Ｉ類者外，如按其樓地板面積每一○
    ○平方公尺範圍內以具有一小時以上防火時效之牆壁、防火
    門窗等防火設備與該層防火構造之樓地板區劃分隔者，或其
    設於地面層且樓地板面積在一○○平方公尺以下者。」行為
    時建築技術規則建築設計施工編第88條第1 款著有明文；又
    依該施工編第88條附表規定，建築物類別為D 類1 組（休閒
    文教類組），以供該用途之專用樓地板面積合計全部，其內
    部裝修材料，居室或該使用部分須耐燃3 級以上；通達地面
    之走廊及樓梯須而耐燃2 級以上；而樓地板面積是否逾100
    平方公尺，自應以該供公眾使用之建築物實際面積而非登記
    面積以為認定，始能落實建築法為維護公共安全之立法目的
    （見建築法第1 條）。如前所述，原告使用台北縣鶯歌鎮○
    ○路213 號1 樓，係經營「建和資訊網企業社」（D 類1 組
    ）。又原告於上址擺設電腦56台，供不特定人使用；且系爭
    建物面積雖登記為55.68 平方公尺，惟加計違章建築部分，
    實際使用面積已逾100 平方公尺之事實，為原告所不爭，並
    有被告建築物公共安全之構造及設備檢（複）查記錄表、建
    築物防火避難設施檢查記錄圖在卷可憑（分見原處分卷附件
    2 及本院卷第24至26、64頁），則系爭建物屬供公眾使用之
    建築物，且設於地面層，供該用途之專用樓地板面積復逾
    100 平方公尺，自應具備上述附表規定之內部裝修材料，乃
    堪認定。原告曲解被告處分內容謂系爭建物核准用途為住宅
    ，並非供公眾使用；其登記之樓地板面積未逾100 平方公尺
    ，無庸依上述附表規定辦理、合法範圍無劃分間牆，原檢查
    人意見有誤，被告以之為據，要求原告改善暨申報之義務，
    亦屬錯誤云云，洵無足採。再原告迄至被告為上開裁罰前，
    既未為前述缺失之改善及申報，已如上述，是其縱已另行委
    託蔡智勸建築師補辦申報中，亦不影響被告上開裁罰之合法
    性；至其是否有擅自變更使用類組，亦與本件裁罰無關，俱
    併此敘明。
六、按對於違法之行政處分除撤銷對公益有重大危害及受處分人
    有信賴利益，大於撤銷所欲維護之公益者外，原處分機關或
    其上級機關得於知有撤銷原因時起2 年內，依職權為全部或
    一部之撤銷；又違法行政處分經撤銷後，溯及既往失其效力
    ，此觀行政程序法第117 條、第121 條第1 項、第118 條規
    定自明。查被告雖於其以94年2 月2 日北府工使字第094006
    7478號函所定，原告應於94年2 月28日前改善之期限屆滿前
    ，即以94年2 月16日北府工使字第0940047629號函暨處分書
    ，裁處原告罰鍰6 萬元，並為限期改善之處分；然該94年2
    月16日函所為之處分，已經被告以有瑕疵為由，於94年3 月
    28日依職權撤銷，有上述書、函及被告94年3 月28日北府工
    使字第0940128329號函在卷可憑（見原處分卷附件5 、6 ）
    ，核被告於其所定改善期限前，即對原告為上述負擔處分，
    顯然違法，是其予以撤銷，於法有據。而其所撤銷者，既係
    上述94年2 月16日之違法行政處分，而不及於前於94年2 月
    2 日所命之改善及警告處分，則原告未依該內容明確之警告
    處分，履行其應為之作為義務，則被告以其違反「建築物公
    共安全檢查簽證及申報辦法」第8 條第2 項及建築法第77條
    第3 項規定裁罰要件，而為上開罰鍰及續促其改善處分，於
    法自無不合。原告主張被告所為處分不符明確、誠實信用，
    有不教而罰之嫌云云，亦無可採。
七、綜上所述，原告之主張均無可採。原處分依首揭規定為上開
    處罰，於法並無不合，訴願決定遞予維持，亦無違誤，原告
    猶執前詞，訴請撤銷，為無理由，應予駁回。
據上論結，本件原告之訴為無理由，爰依行政訴訟法第218 條、
第98條第3 項前段、民事訴訟法第385 條第1 項前段判決如主文
。
中    華    民    國    95    年     7    月   20     日
                        第七庭審判長法  官  黃本仁
                                    法  官  黃秋鴻
                                    法  官  林玫君
上為正本係照原本作成。
如不服本判決，應於送達後20日內，向本院提出上訴狀並表明上
訴理由，如於本判決宣示後送達前提起上訴者，應於判決送達後
20日內補提上訴理由書（須按他造人數附繕本）。
中    華    民    國    95    年     7    月   20     日
                                    書記官  黃明和


司法院資訊處製作；財團法人民間司法改革基金會備份。
